最高法院民事判決　　　　　　　九十四年度台上字第一三０號
　　上　訴　人　丙○○
　　　　　　　　　　　　號
　　訴訟代理人　黃文崇律師
　　被 上訴 人　丁○○
　　　　　　　　甲○○
　　　　　　　　乙○○
上列當事人間請求土地所有權移轉登記事件，上訴人對於中華民
國九十二年六月二十四日台灣高等法院台南分院第二審判決（九
十一年度上字第二一七號），提起上訴，本院判決如下：
    主  文
原判決廢棄，發回台灣高等法院台南分院。
    理  由
本件被上訴人主張：伊之被繼承人杜振明於民國四十年九月十五
日、同年月三十日，分別向訴外人宋清輝、宋添岸購買坐落台南
縣仁德鄉○○段第六○九地號土地（下稱系爭土地）應有部分六
分之一、十二分之一。於五十五年七月間，杜振明基於純粹隱藏
財富與分散所得之合法目的，與其胞弟即訴外人杜振川及上訴人
成立「借名登記（又稱消極信託）」契約，將系爭土地應有部分
各十二分之一分別登記於上訴人及杜振川名下，實際上仍由杜振
明自行占有、管理與使用。杜振明於六十七年間去世，伊亦基於
同樣隱藏財富與分散所得之合法目的，就系爭土地與上訴人合意
成立「借名登記」契約，該契約性質與民法上之委任關係相類似
，伊以本件起訴狀繕本之送達，作為向上訴人終止「借名登記」
契約之意思表示，上訴人應將系爭土地之所有權移轉登記返還，
爰求為命上訴人將系爭土地應有部分十二分之一移轉登記予伊公
同共有之判決。
上訴人則以：系爭土地係伊父杜金聲於四十年間以杜振明名義向
宋清輝、宋添岸購買，非杜振明一己之力出資，杜金聲臨終前交
代將系爭土地移轉給伊，因而系爭土地應有部分十二分之一，於
五十五年七月十六日，自杜振明名義以「贈與」為原因登記為伊
名義，至今未有任何變更登記。且土地所有權移轉登記請求權時
效為十五年，而借名登記契約之請求權，債權人應自債權成立時
即可行使，其消滅時效應已完成。另依舊土地登記謄本登載，杜
振明原持有系爭土地另應有部分十二分之一，於六十七年九月二
十五日以繼承為原因，登記予甲○○名下，餘乙○○、丁○○並
未辦理繼承，被上訴人當事人不適格；況被上訴人主張為隱藏財
產與分散所得，係為逃避債務及稅捐，其信託內容顯然違反法律
強行規定，且有欠正當性，亦有通謀虛偽意思表示構成無效之事
由，尚難認為合法，借名登記亦屬非法無效等語，資為抗辯。
原審維持第一審所為上訴人敗訴之判決，駁回其上訴，無非以：
被上訴人為杜振明之繼承人，而系爭土地應有部分十二分之一現
登記為上訴人名義所有，為兩造不爭之事實。玆被上訴人以兩造
間有借名登記之法律關係為由，主張對上訴人行使系爭土地所有
權移轉登記請求權，為給付之訴，上訴人即為適格之當事人。關
於被上訴人主張：系爭土地係杜振明出資購買乙節，已有被上訴
人提出之上開土地登記謄本一份及出賣證書二份為證。杜金聲係
於三十九年五月十七日先向訴外人宋漢秋承租系爭土地上之米店
經營，有製米廠租用合約書一份可憑，與上訴人所稱：系爭土地
原先蓋有米廠，因為賺錢父親買下擴大經營，嗣後交由兄弟三人
共同經營等情不符，顯然上訴人對系爭土地之承買過程毫不知情
。徵諸卷附土地登記簿所示，杜金聲前於二十年八月間，即曾向
訴外人陳坤其購買坐落台南市○區○○段土地，嗣於四十四年十
二月二十一日，杜金聲將之移轉與訴外人杜金源、杜炎山各應有
部分四分之一，四十五年九月十九日杜炎山將其應有部分四分之
一移轉於杜金聲，四十九年九月二十七日杜金聲、杜金源再將各
自應有部分四分之一移轉登記與杜振焜；上訴人亦自陳：葉厝甲
之土地（坐落高雄縣湖內鄉○○段第三九六地號）係杜金聲所購
買再由伊分得云云，而該葉厝甲土地係於五十九年九月十六日、
十月三十日由訴外人葉萬吉、葉滿龍分別移轉其應有部分各二分
之一與上訴人，亦有土地謄本在卷可參；杜金聲係突然死亡，自
無可能事先預知而突然交代遺言，縱杜金聲未雨綢繆事先預立遺
囑，亦應完整交代所有事項，豈可能單獨指示將系爭土地移轉予
上訴人？另杜金聲有五位兒子，何以特地交代要將系爭土地給予
上訴人，而非將系爭土地分由五位兒子平均繼承？則上訴人辯稱
：杜金聲並依習慣將其購買之土地，均先登記於長子杜振明名下
，臨終交代移轉云云，不可採信。證人杜振焜先稱：伊對於系爭
土地上之米店（大甲店）分歸何人所有不知情云云，事後卻改稱
：大甲的店是分給丙○○、杜振川、杜振明三人所有云云，前後
反覆不一，已非無疑。證人即上訴人之姊妹陳杜治、蘇杜蓮治
、吳杜讓子證稱：系爭土地係渠等父親杜金聲購買云云，惟均表
示係聽聞自渠等母親轉述，自屬傳聞證據，已難盡信；況三位證
人一致證稱：系爭土地移轉於上訴人名下，係渠等母親意思云云
，與上訴人所稱：係父親臨終前指示的云云，並不相符，不足採
信。系爭土地之所有權狀，向來即由杜振明及被上訴人丁○○保
管一節，為上訴人所不爭，果系爭土地係杜金聲出資購買屬實，
所有權狀自應歸杜金聲持有，杜金聲死亡時所有權狀究係轉交由
何人保管，上訴人自係知之甚稔，然上訴人卻辯稱：這些年來一
直找不到土地權狀，事後才發覺係遭被上訴人丁○○竊取侵占云
云，自與實情有違。再者，系爭土地自杜振明於五十五年七月二
十七日移轉與上訴人名下起，迄被上訴人提起本件訴訟，均由被
上訴人實際占有、管理與處分，而上訴人並未參與，證人許清標
、蔡玉井已就彼等承租使用系爭土地及付租情形證述明確。上訴
人明知系爭土地所有權狀為丁○○所持有，於八十一年十一月五
日積極向地政機關申請補發系爭土地所有權狀，藉以辦理系爭土
地之分割事宜，固足認其並無放棄行使系爭土地之權利；然其就
所謂曾向被上訴人催討返還土地云云，並未舉證證明，不可採信
。縱上訴人確曾向被上訴人催討返還系爭土地遭拒，惟系爭土地
自五十五年七月二十七日移轉於上訴人名下，長達二十餘年期間
，上訴人任令系爭土地由被上訴人使用，並出租予他人收取租金
，從未向證人許清標、蔡玉井表明其為真正所有權人，與上訴人
於八十一年十一月五日即積極欲行使系爭土地權利，顯大異趣旨
。是上訴人辯稱：伊係系爭土地之真正所有權人云云，顯非實在
。上訴人既為系爭土地應有部分十二分之一形式上之所有權人，
地價稅繳納通知皆寄至上訴人處，乃屬當然，尚難憑上訴人提出
地價稅收據十三紙，認定上訴人即為系爭土地之真正所有權人，
系爭土地係杜振明出資購得，可堪認定。杜振明於五十五年七月
間，另與其胞弟即訴外人杜振川成立借名登記契約，將系爭土地
之應有部分十二分之一移轉予杜振川名下，杜振川於六十一年間
死亡後，杜振明再與杜振川之繼承人杜國軒與杜國材成立借名登
記契約，而將原先消極信託登記於訴外人杜振川名下之土地，改
為借名登記於杜國軒與杜國材之名下，與證人杜蔡芙蓉（杜振川
配偶）所為：「我聽我先生說整筆土地都是杜振明的，只是交由
我們暫時保管，我先生死後就登記在我兒子名下，之後就移轉回
被上訴人名下」之證詞相符。倘系爭土地確為杜金聲所購，指示
要移轉於杜振川者，杜蔡芙蓉自無不知之理，豈可能甘願將本屬
於自己所有土地之應有部分，平白移轉予丁○○？杜蔡芙蓉之證
詞，當屬可採。杜振明係同時分別移轉系爭土地所有權之應有部
分各十二分之一與杜振川及上訴人，若謂係分別基於借名登記（
杜振明與杜振川間）與隱藏繼承所為之贈與（杜振明與上訴人間
）法律關係，顯不合常理。杜振明將系爭土地借用上訴人名義登
記之原因，係基於隱藏財富與分散所得，僅係基於一時之方便而
借名登記，在現今社會實屬常事，一般當事人並無違法之觀念，
並可藉由委託者積極管理、使用土地以發展經濟，則遽指此係通
謀虛偽意思表示之脫法行為而逕認為無效，任令無法還原，亦顯
非當事人當初借用名義登記時之初衷。兩造間之借名登記契約並
無不法之事實，且有確實之正當原因，而為社會慣行之事實，屬
民法上之無名契約。而所謂消極信託無效，僅是不欲其發生對世
之效力，並不當然解釋亦不發生對人的效力，信託法公布實施前
，信託行為既然僅具債權效力，並不影響受託人的交易相對人之
交易安全，委託人既非財產的登記名義人，委託人之交易相對人
亦無期待登記在受託人名下之財產可以作為其債權之擔保，復不
影響委託人之交易相對人之交易安全；基於契約自由原則，除非
有其他無效之事由（如通謀之虛偽意思表示），無妨承認其約定
之效力。上訴人就系爭土地所為之登記，未能證明有何通謀虛偽
意思表示情事，揆諸前揭說明，應認該借名登記契約為合法有效
。上訴人主張：杜振明為隱藏財產與分散所得，顯係為逃避債務
及稅捐，其信託內容顯然違反法律強行規定，且欠正當性，亦有
虛偽意思表示，構成無效之事由云云，不足採信。杜振明於六十
七年一月十日死亡，甲○○確於六十七年於杜振明之喪禮當日，
代表被上訴人三人，分別就登記在「上訴人丙○○」、「訴外人
杜蔡芙蓉之子」名下之土地，與二人達成借名登記之口頭契約，
業經證人陳精威證述無異。上訴人辯稱：杜振明將系爭持分信託
予上訴人之部分縱然屬實，被上訴人亦未舉證證明渠等於六十七
年間有再與上訴人訂立新的信託契約之事實云云，自非可採。被
上訴人三人同樣基於隱藏財富與分散所得之目的，對於渠等所繼
承之系爭土地，仍繼續與上訴人成立口頭契約，單純地借用上訴
人名義登記，且實際仍由被上訴人自行占有、管理與使用系爭土
地，並未賦予上訴人於系爭土地之積極管理權，考其本意，被上
訴人無非借用上訴人名義暫為登記，並無其他不當目的，且當時
社會上亦無信託登記之觀念，則本件應屬借名登記契約，殊無疑
義。而借名登記，其登記名義人若僅單純出借名義，對登記之標
的物或權利並無任何管理處分之實，其實際占有、管理之人仍為
借用人，即所謂消極信託。惟按八十五年一月信託法公布施行前
，如當事人之一方借用他方之名義為不動產之登記，仍自行保有
管理及處分之權利，未有任何經濟上之特定目的；此一消極信託
行為，與信託法第一條規定之積極信託情形，尚屬有間，然登記
名義人一般仍受國家機關之保護及科以相當之義務，其受國家機
關通知需履行義務時，一般均需轉而通知真正土地所有人履行，
實亦負有受託人之相當義務，應受民法關於委任關係之規範。然
受託人因登記為所有權人，不只受有委任關係之保護而已，故其
情又類似於信託。因此被上訴人之被繼承人杜振明於六十七年一
月十日死亡後，被上訴人復暫將系爭土地借用上訴人名義登記，
並自行管理、處分系爭土地，堪認兩造間即存有類似信託之委任
法律關係，自可類推適用民法有關委任之規定。當事人之任何一
方得依民法第五百四十九條規定，隨時終止委任契約，則被上訴
人主張以本件訴訟之起訴狀繕本送達，為終止與上訴人間借名登
記契約之意思表示云云，洵屬有據。上訴人於借名登記契約消滅
後，始得請求返還系爭土地，是本件返還請求權消滅時效，應自
借名登記契約消滅時起算。被上訴人以起訴狀繕本之送達，以為
終止兩造間借名登記契約之意思表示，該起訴狀繕本送達時間，
因送達證書未予擲回固無從確認，然上訴人至遲於第一審第一次
於九十年八月一日之準備程序庭期到庭時，可認已受被上訴人終
止借名登記契約通知，被上訴人系爭土地返還請求權並未罹於時
效。被上訴人依回復原狀之法律關係，請求上訴人將系爭土地應
有部分十二分之一移轉登記為被上訴人三人公同共有，即屬正當
，應予准許等詞，為其判斷之基礎。
按事實審法院為判決時，固應斟酌全辯論意旨及調查證據之結果
，依自由心證判斷事實之真偽，惟其所為之判斷，應不違背經驗
法則及論理法則。查上訴人及被上訴人之被繼承人杜振明之父杜
金聲，係於三十九年五月十七日先向宋漢秋承租系爭土地上之米
店經營，為原審確定之事實，亦有製米廠租用合約書可憑。而觀
卷附被上訴人提出之買賣契約公證書、出賣證書之記載，似由杜
金聲出面代理杜振明於四十年九月二十八日向宋漢秋購買之前承
租之系爭土地上碾米工廠、事務所及機具，價金為新台幣九千元
，杜振明於同月十五日向宋清輝購買系爭土地應有部分六分之一
及房屋（倉庫），價金台幣二百元，於同月三十日向宋添岸購買
其系爭土地應有部分十二分之一，價金台幣四十元（見一審卷第
二九頁－第四三頁），再參諸公證書上載杜振明年齡二四歲（杜
金聲年齡四六歲），以當時幣值言，購買於系爭土地及其上碾米
廠之資金（碾米廠房及機具為主要），不可謂非龐鉅。彼時杜振
明是否有此資力，不無疑義；且所購買者，正係杜金聲所承租之
碾米廠及其基地即系爭土地應有部分。則上訴人主張：「系爭土
地原先蓋有米廠，因為賺錢父親買下擴大經營，嗣後交由兄弟三
人共同經營」云云，證人杜振焜、陳杜治、蘇杜蓮治、吳杜讓
子（杜金聲之子女）所為系爭土地係杜金聲所購之證詞，是否全
無可採？即有再研求之餘地。原審就此卷附資料，並未詳予勾稽
，即為不利上訴人之論斷，尚嫌疏率。其次，原審認定兩造間就
系爭土地口頭達成借名登記契約之事實，係以證人陳精威所為：
「提到房屋的土地是登記在上訴人與杜蔡芙蓉之子名下，因為目
前大人過世，新的繼承人還沒有辦法辦理移轉登記，所以繼續借
用他們的名下。上訴人有說好啊」之證詞為憑據。惟依此證言，
似僅可證明被上訴人因無法辦理繼承登記，而暫時繼續以上訴人
之名義登記而已，原審憑以認定除杜振明與上訴人間之借名登記
契約外，兩造另行成立別一借名登記契約，亦屬可議。倘被上訴
人僅係繼承杜振明與上訴人間所成立之借名登記契約所生之權利
義務關係，而被上訴人一再主張：杜振明於五十五年間因訴外人
陳榮輝與他人發生債務問題，而承諾出借支票作為擔保，恐日後
名下不動產遭陳榮輝之債權人查封拍賣，故將系爭土地之應有部
分，移轉三分之一與上訴人云云（見一審卷第一四三頁、一九九
頁），果係如此，則杜振明為規避債權人對其所有不動產為強制
執行，而與上訴人通謀，將系爭土地所有權應有部分十二分之一
移轉登記於上訴人之借名登記行為，顯以侵害債權人之債權為目
的，與善良風俗即不能謂無違背，依民法第七十二條規定，該借
名登記契約即屬無效。若被上訴人不能證明兩造間有另行成立借
名登記契約，則被上訴人得否以終止借名登記契約之法律關係，
請求上訴人將系爭土地移轉登記與伊公同共有，即滋疑義。究竟
實情如何有待原審調查審認，本院尚無從為法律上之判斷。上訴
論旨，指摘原判決為不當，求予廢棄，非無理由。
據上論結，本件上訴為有理由。依民事訴訟法第四百七十七條第
一項、第四百七十八條第二項，判決如主文。
中　　華　　民　　國　九十四　年　　一　　月　 二十 　日
                      最高法院民事第七庭
                          審判長法官  許　朝　雄
                                法官  謝　正　勝
                                法官  劉　福　來
                                法官  鄭　玉　山
                                法官  吳　麗　女
      本件正本證明與原本無異
                                      書  記  官
中　　華　　民　　國　九十四　年　　二　　月　　二　　日
                                                      Ｌ
